---
title: "Metodologia Box & Jenkins utilizando o _software_ R"
author: "Tainan Boff"
date: "1º de novembro de 2016"
header-includes:
   - \usepackage{booktabs}
   - \usepackage{float} 
   - \usepackage[table,xcdraw]{xcolor}
output: 
  pdf_document: 
    number_sections: yes
    toc: true
    toc_depth: 3
bibliography: referencias.bib
abstract: "Este documento foi elaborado para os alunos da disciplina ECO02007 - Econometria Aplicada, ministrada pelo prof. Sabino da Silva Pôrto Júnior na Universidade Federal do Rio Grande do Sul, e tem como objetivo apresentar algumas funções úteis para a análise de séries temporais através da metodologia Box & Jenkins utilizando o _software_ R. "
---

# Introdução

Este documento tem como objetivo apresentar exemplos de aplicação da metodologia Box & Jenkins para séries temporais univariadas. Com este intuito, adotaremos os seguintes passos:
  
1. Carregar os dados no R;
2. Visualizar o gráfico da série temporal a fim de identificar padrões. Nesta etapa já é possível termos uma boa "pista" sobre a estacionariedade da série;
3. Realizar testes de raiz unitária para verificar a necessidade de diferenciação;
4. Caso a série seja não estacionária, tomar a primeira diferença (pode ser necessário tomar diferenças sucessivas até que a série se torne estacionária);
5. Se necessário, utilizar uma transformação Box-Cox para estabilizar a variância;
6. Examinar FAC e FACP para certificar-se de que a série é estacionária e identificar as ordens de dependência (AR(p), MA(q), ARMA(p,q));
7. Estimar os modelos escolhidos e utilizar critérios de informação (AIC, BIC) para escolher o melhor deles;
6. Checar os resíduos do modelo final: eles devem ser ruído branco. Pode-se visualizar o gráfico dos resíduos em busca de algum padrão, examinar a FAC e realizar um teste Portemanteau (ex.: Ljung-Box);
7. Se os resíduos forem ruído branco, fazer previsão. 

# Dados: simulação e _download_

Neste documento, iremos analisar sete séries de tempo diferentes: quatro delas serão simuladas - ou seja, utilizaremos o R para criar observações que correspondam a modelos previamente definidos - e três delas serão séries de tempo reais.

Para simularmos valores de séries temporais, utilizamos a função `arima.sim()`, inserindo como argumentos da função o modelo desejado e o número de observações. O modelo consiste um uma lista contendo os coeficientes dos componentes autorregressivos e os coeficientes dos componentes de médias móveis. No caso de um modelo ARIMA, é preciso inserir a ordem do modelo, como pode ser visto no código abaixo:
<!---
* AR(2): $y_t = c + 0,9y_{t-1} - 0,2y_{t-2} + \varepsilon_t$
* MA(2): $y_t = c + \varepsilon_t + 0,5\varepsilon_{t-1} -0,4\varepsilon_{t-2}$
* ARMA(1,1): $y_t = c + 0,6y_{t-1} + \varepsilon_t + 0,7 \varepsilon_{t-1}$
* ARIMA(1,1,1): $\Delta y_t = c + 0,6 \Delta y_{t-1} + \varepsilon_t + 0,7 \varepsilon_{t-1}$
--->
```{r}
set.seed(2007)
ar2 <- arima.sim(model = list(ar=c(0.9,-0.2)), n=1000)
ma2 <- arima.sim(model = list(ma=c(0.5,-0.4)), n=1000)
arma11 <- arima.sim(model = list(ar=0.6, ma=0.7), n=1000)
arima111 <- arima.sim(model = list(order=c(1,1,1),ar=0.6, ma=0.7), n=1000)
```

Na primeira linha do código acima, escrevemos `set.seed(2007)`. O número 2007 é o que chamamos de "semente aleatória": é um número utilizado para iniciar o algoritmo gerador de números pseudo-aleatórios e foi incluído aqui para que este exemplo possa ser reproduzido (basta utilizar o mesmo número).

Além das quatro séries simuladas, utilizaremos três séries de tempo reais:

\begin{itemize}
\item  A taxa de câmbio BRL/USD diária entre 30/09/11 e 07/10/2016, totalizando 1260 observações;  
\item  O índice BOVESPA diário entre 30/09/11 e 05/10/16, totalizando 1239 observações;  
\item  O PIB trimestral do Brasil entre 1995-1º e 2015-1º, totalizando 81 observações.  
\end{itemize}

Para facilitar a reprodução dos exemplos, buscamos os dados no site [https://www.quandl.com](https://www.quandl.com) e utilizamos a função `Quandl()` para fazer o _download_. Para isso, é preciso instalar e carregar o pacote `Quandl` no R:

```{r, eval=FALSE}
install.packages("Quandl")
```

```{r, message=FALSE}
library(Quandl)
```

Talvez a maneira mais simples de utilizar a função `Quandl()` seja buscar os dados diretamente no site (escolhendo o período e a frequência desejados) e simplesmente copiar o código exibido em "Export Data" - "R".

Ao fazermos o _download_ das séries de tempo mencionadas, os dados são organizados como um _data frame_ com duas colunas: uma contendo as datas e outra contendo os valores (a estes dados atribuímos os nomes de TXCAMBIO, BVSP e PIBTRIM). Porém, como pode ser visto no código abaixo, fazemos uma transformação a fim de obtermos os valores indexados pelas datas, em formato de série temporal, o que irá facilitar a análise a seguir (a estes dados atribuímos os nomes txcambio, bvsp e pibtrim).

```{r}
TXCAMBIO <- Quandl("FED/RXI_N_B_BZ", api_key="_Wrzxx_yzGhfkVoJmU7s", 
  start_date="2011-09-30")
TXCAMBIO$Date <- as.Date(as.character(TXCAMBIO$Date),format="%Y-%m-%d")
txcambio <- xts(TXCAMBIO$Value, TXCAMBIO$Date)

BVSP <- Quandl("BCB/7", api_key="_Wrzxx_yzGhfkVoJmU7s", start_date="2011-09-30", 
  end_date="2016-10-05")
BVSP$Date <- as.Date(as.character(BVSP$Date),format="%Y-%m-%d")
bvsp <- xts(BVSP$Value, BVSP$Date)

PIBTRIM <- Quandl("IBGE/ST17_BR_BRASIL_ABS", api_key="_Wrzxx_yzGhfkVoJmU7s", 
  start_date="1995-03-30", end_date="2015-06-29")
PIBTRIM$Date <- as.Date(as.character(PIBTRIM$Date),format="%Y-%m-%d")
pibtrim <- xts(PIBTRIM$Value, PIBTRIM$Date)
```

# Análise das séries temporais

## Estacionariedade

A estacionariedade é condição prévia para a modelagem de uma série temporal de acordo com a metodologia de Box e Jenkins (ARIMA). Uma série temporal fracamente estacionária é aquela em que a média e a variância não mudam ao longo do tempo e a autocovariância não depende do tempo, mas apenas da distância temporal entre as observacões. 

Visualmente, uma série estacionária flutua em torno de uma média fixa e sua a variância é constante ao longo do tempo. Deste modo, iniciamos nossa análise visualizando o gráfico das séries temporais.

Para visualizar o gráfico de cada uma das séries, podemos usar a função `plot()`. Neste exemplo, como desejamos aplicar a mesma função a sete séries diferentes, em vez de escrevermos a função sete vezes, podemos criar uma lista contendo todas as séries temporais e aplicar a função `plot()` a todos os elementos desta lista de uma vez.

No código abaixo, primeiramente criamos uma lista contendo as quatro séries temporais simuladas. Posteriormente, definimos alguns parâmetros gráficos: `mfrow = c(4,1)` significa que queremos dividir a área do gráfico em 4 linhas e uma coluna e prêenche-la por linhas. Usamos `mar = c(inferior, esquerda, superior, direita)` para definir o tamanho das margens de cada gráfico.

Por fim, usamos `lapply(x, função)` para aplicar a mesma função a cada um dos elementos da lista x. Poderíamos ter escrito simplesmente `lapply(series.simuladas, plot)`, mas o código abaixo gera um documento estéticamente mais agradável: insere um título em cada gráfico com o nome da série correspondente, elimina os rótulos dos eixos x e y e suprime uma "saída" do R que não nos interessa.

```{r, fig.align='center', out.width='80%', warning=FALSE}
series.simuladas <- list("AR(2)"=ar2, "MA(2)"=ma2, "ARMA(1,1)"=arma11, 
    "ARIMA(1,1,1)"=arima111)
par(mfrow= c(4,1), mar = c(3, 3, 2, 1))
invisible(lapply(names(series.simuladas), function(x) plot(series.simuladas[[x]], main=x, 
  xlab = "", ylab = "")))
```

Fazemos o mesmo para as séries reais:

```{r, fig.align='center', out.width='80%', warning=FALSE}
series.reais <- list("Taxa de câmbio"=txcambio, "IBOVESPA"=bvsp, 
  "PIB trimestral a preços correntes"=pibtrim)
par(mfrow= c(3,1), mar = c(3, 3, 2, 1))
invisible(lapply(names(series.reais), function(x) plot(series.reais[[x]], main=x, 
  xlab = "", ylab = "", type = "l")))
```

Apesar da análise gráfica nos fornecer uma boa "pista" sobre a estacionariedade das séries, é aconselhável realizar testes estatísticos. A condição necessária para estacionariedade fraca é que as raízes da equação característica devem estar fora do círculo unitário. Utilizamos, então, dois testes de raiz unitária.

### Testes de raiz unitária 

Os testes de raiz unitária de Dickey Fuller Aumentado (ADF) e Phillips-Perrón estabelecem as seguintes hipóteses:

\begin{table}[H]
\begin{tabular}{lrl}
Hipótese nula & $H_0$: & Existe raiz unitária;\\
Hipóteses alternativa & $H_1$: & Não existe raiz unitária.
\end{tabular}
\end{table}

Portanto, quando estes testes forem aplicados a séries temporais estacionárias, deverão apresentar um p-valor próximo de zero. 

Diversos pacotes do R incluem funções para a realização de testes de raiz unitária, entre eles: `tseries`, `CADFtest`, `urca` e `fUnitRoots`. Neste exemplo, vamos utilizar o pacote `tseries`, o qual contém as funções `adf.test` e `pp.test` para conduzir os testes ADF e Phillips-Perrón, respectivamente. Para maiores detalhes sobre estes testes, sugerimos utilizar a ajuda do R, que pode ser acessada através da função `help()`.

```{r, eval=FALSE}
install.packages("tseries")
```

```{r, message=FALSE}
library(tseries)
```

No código abaixo, combinamos as duas listas de séries que havíamos criado anteriormente em uma lista única, chamada "series" e, aplicamos o teste ADF a cada elemento dessa nova lista, utilizando a função `lapply()`. Posteriormente, aplicamos o teste de Phillips-Perrón.

```{r, warning=FALSE}
series <- c(series.simuladas, series.reais)
lapply(series, adf.test)
```

```{r, warning=FALSE}
lapply(series, pp.test) 
```

Após a análise gráfica e os testes de raiz unitária, podemos concluir que as séries arima111, txcambio, bvsp e pibtrim parecem ser não estacionárias. O gráfico da função de autocorrelação (FAC) de uma série não estacionária tem um decaimento muito lento e o gráfico da função de autocorrelação parcial (FACP) apresenta um valor próximo de 1, como pode ser visto nos exemplos a seguir.

No código abaixo, criamos duas listas: a primeira delas contém as séries estacionárias e a segunda contém as séries não estacionárias. Aplicamos as funções `acf()` e `pacf()` a cada item da segunda lista a fim de visualizarmos os gráficos da FAC e da FACP das séries não estacionárias.

```{r, fig.align='center', out.width='90%'}
series.estacionarias <- list("AR(2)"=ar2, "MA(2)"=ma2, "ARMA(1,1)"=arma11)
series.nao.estacionarias <- list("ARIMA(1,1,1)"=arima111, "Taxa de Câmbio"=txcambio, 
  "IBOVESPA"=bvsp, "PIB trimestral a preços correntes"=pibtrim)
par(mfrow = c(4,1), mar = c(2, 4.5, 3, 1))
invisible(lapply(names(series.nao.estacionarias), function(x) 
  acf(series.nao.estacionarias[[x]], main=x)))
invisible(lapply(names(series.nao.estacionarias), function(x) 
  pacf(series.nao.estacionarias[[x]], main=x)))
```

## Tornando as séries estacionárias

As séries não estacionárias devem passar por uma transformação a fim de estabilizar sua média, variância e autocovariâncias. Podemos tornar uma série estacionária através de sucessivas diferenciações. O número de diferenças necessárias para que o processo se torne estacionário é aquele a partir do qual as funções de autocorrelação (FAC) e autocorrelação parcial (FACP) amostrais decrescem rapidamente. Podemos repetir os testes de raiz unitária para confirmar que a série tornou-se estacionária após determinado número de diferenciações.

No código abaixo, primeiramente criamos uma lista com as séries diferenciadas aplicando a função `diff()` a cada item da lista que contém as séries não estacionárias. Então, utilizamos a função `plot()` para visualizar o gráfico das séries antes e depois da diferenciação.

```{r, fig.align='center', out.width='90%'}
series.diferenciadas <- lapply(series.nao.estacionarias, diff)
par(mfrow = c(4,1), mar = c(3, 3, 3, 1))
invisible(lapply(names(series.nao.estacionarias), function(x) 
  plot(series.nao.estacionarias[[x]], main=x, ylab = "")))
invisible(lapply(names(series.diferenciadas), function(x) plot(series.diferenciadas[[x]], 
  main=x)))
```

Os gráficos sugerem que a primeira diferenciação foi suficiente para que as séries apresentem média constante. Apesar disso, a variância parece mudar ao longo do tempo. Neste caso, uma alternativa é utilizar um transformação do tipo Box-Cox, por exemplo, tirando o log da série ou utilizando a função `BoxCox()` do pacote "forecast".

No código abaixo, tiramos o log da série do PIB trimestral antes de diferenciá-la. Após esta transformação, o gráfico da série passa a apresentar variância mais homogênea ao longo do tempo.

```{r, fig.align='center', out.width='90%', fig.height=2}
dif.log.pibtrim <- diff(log(pibtrim))
par(mar = c(3, 3, 3, 1))
plot(dif.log.pibtrim, main="")
```

Então, substituímos a série diferenciada do PIB na lista "series.diferenciadas" pela série transformada e diferenciada.

```{r}
series.diferenciadas[[4]] <- dif.log.pibtrim
```

## Identificação do modelo

A identificação dos modelos é feita comparando-se as funções de autocorrelação (FAC) e funções de autocorrelação parcial (FACP) empíricas (ou seja, aquelas estimadas a partir dos dados que estamos analisando) com os seus valores teóricos. A tabela abaixo apresenta um resumo do comportamento da FAC e da FACP para os modelos AR, MA e ARMA:

\begin{table}[H]
\centering
\begin{tabular}{@{}llll@{}}
\toprule
     & \multicolumn{1}{c}{AR}                                                    & \multicolumn{1}{c}{MA}                                                    & \multicolumn{1}{c}{ARMA}                                                            \\ \midrule
FAC  & Decai exponencialmente                                                    & \begin{tabular}[c]{@{}l@{}}Corte brusco após\\ a defasagem q\end{tabular} & \begin{tabular}[c]{@{}l@{}}Decai exponencialmente após\\ a defasagem q\end{tabular} \\
FACP & \begin{tabular}[c]{@{}l@{}}Corte brusco após\\ a defasagem p\end{tabular} & Decai exponencialmente                                                    & \begin{tabular}[c]{@{}l@{}}Decai exponencialmente após\\ a defasagem p\end{tabular} \\ \bottomrule
\end{tabular}
\end{table}

Muitas vezes, a identificação através do gráficos não é clara e direta. Nestes casos, escolhemos o modelo com a maior ordem (considerando os lags significativos das funções FAC e FACP) e estimamos combinações de ordens menores até encontrarmos aquela que minimiza os critérios de informação. Em geral, utilizamos o critério de informação AIC para amostras pequenas, BIC para amostras grandes (digamos, n > 500) e HQ como um critério intermediário.

Abaixo, utilizamos as funções `acf()` e `pacf()` para visualizarmos os gráficos da FAC e FACP para cada uma das séries e realizarmos a etapa de identificação do modelo.

```{r, fig.align='center', out.width='90%'}
par(mfcol = c(3,2), mar = c(3, 3, 3, 1))
invisible(lapply(names(series.estacionarias), function(x) acf(series.estacionarias[[x]], 
  main = x)))
invisible(lapply(names(series.estacionarias), function(x) pacf(series.estacionarias[[x]], 
  main = x)))
```

Conforme esperado:
\begin{itemize}
\item Para a série AR(2), a FAC decai exponencialmente e a FACP apresenta um corte brusco após a segunda defasagem;  
\item Para a série MA(2), a FACP decai exponencialmente e a FAC apresenta um corte brusco após a segunda defasagem;  
\item Para a série ARMA(1,1), ambas FAC e FACP apresentam decaimento exponencial após a primeira defasagem.
\end{itemize}

```{r, fig.align='center', out.width='90%', fig.height=6}
par(mfcol = c(4,2), mar = c(2, 3, 3, 1))
invisible(lapply(names(series.diferenciadas), function(x) 
  acf(na.omit(series.diferenciadas[[x]]), main = x, lag.max = 30)))
invisible(lapply(names(series.diferenciadas), function(x) 
  pacf(na.omit(series.diferenciadas[[x]]), main = x, lag.max = 30)))
```

Para as séries diferenciadas obtivemos os seguintes resultados: 
\begin{itemize}
\item Para a série ARIMA(1,1,1), ambas FAC e FACP apresentam decaimento exponencial após a primeira defasagem, conforme esperado;  
\item Para a série da taxa de câmbio, não está claro o melhor modelo a utilizar. Neste caso, podemos lançar mão da função `auto.arima()`, contida no pacote "forecast", a qual nos sugere o melhor modelo de acordo com critérios de informação, tais como AIC e BIC;
\item Para a série do Ibovespa não parece haver nenhuma defasagem significativa tanto na FAC quanto na FACP, indicando que esta série segue um passeio aleatório. Note que quando a série diferenciada é um ruído branco, o modelo para a série original pode ser escrito como:
\[y_t - y_{t-1} = \varepsilon_t \qquad y_t = y_{t-1} + \varepsilon_t\]  
\item Para a série do PIB trimestral a preços correntes, a FAC apresenta um comportamento típico de série com sazonalidade: decaimento lento para as defasagens 4, 8, 12, etc. Isto sugere que tiremos uma diferença sazonal da série diferenciada.
\end{itemize}

Para tirar uma diferença sazonal, utilizamos novamente a função `diff()`, mas agora incluímos um argumento indicando a defasagem correspondente à sazonalidade. Note que quando diferenciamos uma série, perdemos observações. Neste caso, a série (duplamente) diferenciada do PIB trimestral perdeu as observações referentes aos 5 primeiros trimestres. Estes valores foram substituídos por NAs. Deste modo, para conseguirmos imprimir os gráficos da FAC e da FACP utilizando apenas as datas para as quais temos valores, tivemos que usar o comando `na.omit()`.

```{r, fig.align='center', out.width='80%', fig.height=3}
difs.pibtrim <- diff(dif.log.pibtrim, 4)
par(mfrow = c(1,2))
acf(na.omit(difs.pibtrim), main="FAC", xlab="", ylab="")
pacf(na.omit(difs.pibtrim), main="FACP", xlab="", ylab="")
```

Após a diferenciação sazonal, os gráficos da FAC e da FACP sugerem a inclusão de uma parte sazonal no modelo, aparentemente de ordem (2,1,1) (para identificar a ordem sazonal, olhamos apenas para os lags sazonais: 4, 8, 12, etc.). Na próxima etapa, a de estimação dos coeficientes, escolheremos o modelo mais adequado para o PIB trimestral minimizando o critério de informação AIC.

## Estimação dos parâmetros

Para estimar os coeficientes do modelo podemos usar, por exemplo, as funções `arima()` do pacote "stats" ou as funções `Arima()` ou `auto.arima()` do pacote "forecast". Por exemplo, para estimar um AR(2) para a primeira série simulada, escrevemos `Arima(ar2[1:990], order = c(2,0,0))`. "ar2" é o nome que atribuímos à série de tempo quando ela foi criada, [1:990] refere-se às observações que serão utilizadas na estimação, uma vez que desejamos reservar uma parte da amostra para comparar com o resultado da previsão, e "order = c(2,0,0)" informa que o modelo a ser utilizado é um ARIMA(2,0,0) (ou AR(2)). Entre os valores resultantes da aplicação desta função, obtemos os critério de informação AIC e BIC, os quais podem ser utilizados para a escolha do modelo quando estamos em dúvida. 

Após a estimação, podemos visualizar um gráfico da série original contra o modelo ajustado.

```{r, eval = FALSE}
install.packages("forecast")
```

```{r, message=FALSE}
library(forecast)
```

\textbf{AR(2)}

```{r, fig.align='center', out.width='80%', fig.height=3}
est.ar2 <- Arima(ar2[1:990], order = c(2,0,0))
est.ar2

plot(est.ar2$x,col="gray50", type = "l", ylab="")
lines(fitted(est.ar2),col="blue")
```

\textbf{MA(2)}

```{r, fig.align='center', out.width='80%', fig.height=3}
est.ma2 <- Arima(ma2[1:990], order = c(0,0,2))
est.ma2

plot(est.ma2$x,col="gray50", type="l", ylab="")
lines(fitted(est.ma2),col="blue")
```

\textbf{ARMA(1,1)}

```{r, fig.align='center', out.width='80%', fig.height=3}
est.arma11 <- Arima(arma11[1:990], order = c(1,0,1))
est.arma11

plot(est.arma11$x,col="gray50", type = "l", ylab="")
lines(fitted(est.arma11),col="blue")
```

\textbf{ARIMA(1,1,1)}

```{r, fig.align='center', out.width='80%', fig.height=3}
est.arima111 <- Arima(arima111[1:990], order = c(1,1,1))
est.arima111

plot(est.arima111$x,col="gray50", type = "l", ylab="")
lines(fitted(est.arima111),col="blue")
```

\textbf{Taxa de câmbio}

```{r, fig.align='center', out.width='80%', fig.height=3}
auto.arima(txcambio[1:1250], ic="bic") 
auto.arima(txcambio[1:1250], ic="aic")
est.txcambio <- Arima(txcambio[1:1250], order = c(0,1,0))
est.txcambio2 <- Arima(txcambio[1:1250], order = c(2,1,2))

plot(as.ts(est.txcambio$x),col="gray50", type="l", ylab="")
lines(fitted(est.txcambio), col="blue")

plot(as.ts(est.txcambio2$x),col="gray50", type="l", ylab="")
lines(fitted(est.txcambio2), col="blue")
```

\textbf{Ibovespa}

```{r, fig.align='center', out.width='80%', fig.height=3}
auto.arima(bvsp[1:1229], ic="bic")
est.bvsp <- Arima(bvsp[1:1229], order = c(0,1,0))
est.bvsp

plot(as.ts(est.bvsp$x),col="gray50", type="l", ylab="")
lines(fitted(est.bvsp), col="blue")
```

\textbf{PIB trimestral}

```{r, fig.align='center', out.width='80%', fig.height=3}
est.pibtrim <- Arima(pibtrim[1:76], order = c(0,1,0), seasonal= list(order=c(2,1,1), 
  period=4))
est.pibtrim

est.pibtrim2 <- Arima(pibtrim[1:76], order = c(0,1,0), seasonal = list(order=c(1,1,1), 
  period=4))
est.pibtrim2

plot(as.ts(est.pibtrim$x), col="gray50", type="l", ylab="")
lines(fitted(est.pibtrim), col="blue")
lines(fitted(est.pibtrim2), col="red")
```

## Diagnóstico

A fim de realizar um diagnóstico da qualidade do ajuste, analisamos os resíduos, procurando identificar qualquer sinal de não-aleatoriedade. Algumas opções de análise são:
\begin{itemize}
\item Visualizar um gráfico dos resíduos, o qual deve lembrar um ruído branco;  
\item Visualizar o gráfico da função da autocorrelação dos resíduos, o qual não deve apresentar qualquer sinal de autocorrelação;  
\item Realizar o teste de Ljung-Box: sua hipótese nula é de que os resíduos são independentemente distribuídos. Portanto, para cada defasagem, esperamos que o p-valor seja alto. 
\end{itemize}

Podemos realizar estas três análises de uma só vez utilizando a função `tsdiag()`. Como argumento da função, informamos o nome do modelo ajustado.

\textbf{AR(2)} 

```{r, out.width='80%', fig.height=4, fig.align='center'}
par(mar = c(3,3,3,1))
tsdiag(est.ar2)
```

\textbf{MA(2)}

```{r, out.width='80%', fig.height=4, fig.align='center'}
par(mar = c(3,3,3,1))
tsdiag(est.ma2)
```

\textbf{ARMA(1,1)}

```{r, out.width='80%', fig.height=4, fig.align='center'}
par(mar = c(3,3,3,1))
tsdiag(est.arma11)
```

\textbf{ARIMA(1,1,1)}

```{r, out.width='80%', fig.height=4, fig.align='center'}
par(mar = c(3,3,3,1))
tsdiag(est.arima111)
```

\textbf{Taxa de câmbio}

```{r, out.width='80%', fig.height=4, fig.align='center'}
par(mar = c(3,3,3,1))
tsdiag(est.txcambio)
tsdiag(est.txcambio2)
```

\textbf{Ibovespa}

```{r, out.width='80%', fig.height=4, fig.align='center'}
par(mar = c(3,3,3,1))
tsdiag(est.bvsp)
```

\textbf{PIB trimestral}

```{r, out.width='80%', fig.height=4, fig.align='center'}
par(mar = c(3,3,3,1))
tsdiag(est.pibtrim)
tsdiag(est.pibtrim2)
```

## Previsão

Como última etapa deste exemplo, fazemos a previsão dentro da amostra utilizando a função `predict()` do pacote "forecast". Como argumentos desta função, informamos o nome da série e o número de passos à frente que desejamos prever. Para cada uma das séries, fazemos um gráfico contendo a série original, a previsão e o intervalo de confiança.

Na primeira linha do código abaixo, usamos a função `predict()` para fazer a previsão 10 passos à frente do modelo estimado anteriormente "est.ar2". A esta previsão damos o nome de "previsao.ar2. Se quisermos obter os valores previstos, podemos usar o comando `previsao.ar2$pred` e, para obter os erros padrão, podemos utilizar `previsao.ar2$se`. 

Na terceira linha, usamos a função `ts.plot()` para imprimir um gráfico contendo a série de tempo original ("ar2"), e seus valores previstos (`previsao.ar2$pred`). "col=1:2" significa que queremos imprimir a série original e a previsão com cores diferentes, já que elas se sobrepõem (lembre que reservamos uma parte da amostra durante a estimação, para compará-la com a previsão). Usamos "xlim=c(900,1000)" para imprimir apenas as últimas 100 observações da série. Por fim, `lines()` adiciona os intervalos de confiança ao gráfico (dois erros padrão acima e abaixo do valor previsto).

\textbf{AR(2)} 
```{r, fig.align='center', out.width='80%', fig.height=2}
previsao.ar2 <- predict(est.ar2, n.ahead=10)
par(mar = c(3, 3, 3, 1))
ts.plot(ar2, previsao.ar2$pred, col=1:2, xlim=c(900,1000), xlab="")
lines(previsao.ar2$pred+2*previsao.ar2$se, col=4)
lines(previsao.ar2$pred-2*previsao.ar2$se, col=4)
```

\textbf{MA(2)} 

```{r, fig.align='center', out.width='80%', fig.height=2}
previsao.ma2 <- predict(est.ma2, n.ahead=10)
par(mar = c(3, 3, 3, 1))
ts.plot(ma2, previsao.ma2$pred, col=1:2, xlim=c(900,1000), xlab="")
lines(previsao.ma2$pred+2*previsao.ma2$se, col=4)
lines(previsao.ma2$pred-2*previsao.ma2$se, col=4)
```

\textbf{ARMA(1,1)} 

```{r, fig.align='center', out.width='80%', fig.height=2}
previsao.arma11 <- predict(est.arma11, n.ahead=10)
par(mar = c(3, 3, 3, 1))
ts.plot(arma11, previsao.arma11$pred, col=1:2, xlim=c(900,1000), xlab="")
lines(previsao.arma11$pred+2*previsao.arma11$se, col=4)
lines(previsao.arma11$pred-2*previsao.arma11$se, col=4)
```

\textbf{ARIMA(1,1,1)} 

```{r, fig.align='center', out.width='80%', fig.height=2}
previsao.arima111 <- predict(est.arima111, n.ahead=10)
par(mar = c(3, 3, 3, 1))
ts.plot(arima111, previsao.arima111$pred, col=1:2, xlim=c(900,1000), xlab="")
lines(previsao.arima111$pred+2*previsao.arima111$se, col=4)
lines(previsao.arima111$pred-2*previsao.arima111$se, col=4)
```

\textbf{Taxa de câmbio} 

```{r, fig.align='center', out.width='80%', fig.height=2}
previsao.txcambio <- predict(est.txcambio2, n.ahead=10)
par(mar = c(3, 3, 3, 1))
ts.plot(ts(txcambio), previsao.txcambio$pred, col=1:2, xlim=c(1160,1260), xlab="")
lines(previsao.txcambio$pred+2*previsao.txcambio$se, col=4)
lines(previsao.txcambio$pred-2*previsao.txcambio$se, col=4)
```

\textbf{Ibovespa} 

```{r, fig.align='center', out.width='80%', fig.height=2}
previsao.bvsp <- predict(est.bvsp, n.ahead=10)
par(mar = c(3, 3, 3, 1))
ts.plot(ts(bvsp), previsao.bvsp$pred, col=1:2, xlim=c(1139,1239), xlab="")
lines(previsao.bvsp$pred+2*previsao.bvsp$se, col=4)
lines(previsao.bvsp$pred-2*previsao.bvsp$se, col=4)
```

\textbf{PIB trimestral} 

```{r, fig.align='center', out.width='80%', fig.height=2}
previsao.pibtrim <- predict(est.pibtrim, n.ahead=5)
par(mar = c(3, 3, 3, 1))
ts.plot(ts(pibtrim), previsao.pibtrim$pred, col=1:2, xlim=c(61,81), xlab="")
lines(previsao.pibtrim$pred+2*previsao.pibtrim$se, col=4)
lines(previsao.pibtrim$pred-2*previsao.pibtrim$se, col=4)
```

Para maiores detalhes sobre as funções e os pacotes utilizados, sugerimos utilizar os manuais dos pacotes e as funções de ajuda do R, os quais podem ser facilmente acessados através do R Studio.
